【裁判字號】    95,上訴,893
【裁判日期】    950727
【裁判案由】    妨害自由
【裁判全文】
臺灣高等法院高雄分院刑事判決         95年度上訴字第893號
上  訴  人  臺灣高雄地方法院檢察署檢察官
被      告  甲○○
上列上訴人因被告妨害自由案件，不服臺灣高雄地方法院94年度
訴字第438 號中華民國95年3月23日第一審判決（ 起訴案號：臺
灣高雄地方法院檢察署93年度偵字第15922 號），提起上訴，本
院判決如下：
    主  文
上訴駁回。
    理  由
一、本案經本院審理結果，認第一審判決為被告無罪之諭知，認
    事用法及證據取捨均無不當，應予維持，並引用第一審判決
    書記載之證據及理由。
二、上訴意旨仍執陳詞以案發當日被告確曾以電話召集友人到場
    助勢，而被害人乙○○因遭人數眾多之人看住、顧住，致心
    生畏懼而無法離去，且在案發現場封閉空間，有多人阻絕在
    門口處，客觀上亦足使人喪失行動自由等語，指摘原判決認
    被告並無妨害自由犯行為不當。
三、原審詳查後，以不能證明被告犯罪，而為被告無罪之諭知，
    經核並無違誤；公訴人循告訴人請求提起上訴，所指摘之上
    開理由（本件起訴書記載檢察官起訴被告妨害自由之犯罪事
    事實僅為『被告李功皓於93年8 月5 日10時許，在高雄市前
    金區○○○路217 號11樓之7 住處，因細故與乙○○發生爭
    執後，李功皓竟夥同劉正華，共同基於妨害自由之犯意，由
    李功皓持椅子毆打乙○○（傷害部分未據告訴），劉正華則
    持上開槍枝抵住乙○○頭部，剝奪乙○○之行動自由』等語
    。該起訴犯罪事實己據原判決詳敘理由，認「並無證據足認
    被告對劉正華持槍抵住乙○○頭部行為間，有何犯意聯絡或
    行為分擔，即無積極事證足以證明其與劉正華係妨害自由之
    共同正犯。」等語明確，而起訴書之犯罪事實並未敘及被告
    有召集人數眾多之人圍住被害人，阻絕其出路，而妨害其行
    動自由之事實）均已經原審判決詳予論駁。本件上訴為無理
    由，應予駁回。
據上論結，應依刑事訴訟法第368 條，判決如主文。
本案經檢察官郭振昌到庭執行職務。
中    華    民    國    95    年    7     月    27    日
                  刑事第一庭    審判長法  官  郭雅美
                                      法  官  范惠瑩
                                      法  官  莊崑山
以上正本證明與原本無異。
被告不得上訴。
檢察官如不服本判決應於收受本判決後10日內向本院提出上訴書
狀，其未敘述上訴理由者，並得於提起上訴後10日內向本院補提
理由書狀（均須按他造當事人之人數附繕本）「切勿逕送上級法
院」。
中    華    民    國    95    年    7     月    27    日
                                      書記官  邱麗莉
附件：
臺灣高雄地方法院刑事判決               94年度訴字第438號
公  訴  人  臺灣高雄地方法院檢察署檢察官
被      告  李功皓
上列被告因妨害自由案件，經檢察官提起公訴（93年度偵字第19
420 號），本院判決如下：
    主  文
李功皓無罪。
    理  由
一、公訴意旨略以：被告李功皓於93年8 月5 日10時許，在高雄
    市前金區○○○路217 號11樓之7 住處，因細故與乙○○發
    生爭執後，李功皓竟夥同劉正華（同案本院審理中通緝），
    共同基於妨害自由之犯意，由李功皓持椅子毆打乙○○（傷
    害部分未據告訴），劉正華則持上開槍枝抵住乙○○頭部，
    剝奪乙○○之行動自由，直至同日12時50分許，經警據報前
    往查獲，因認被告李功皓共同涉犯刑法第302 條第1 項之妨
    害自由罪嫌等語。
二、按犯罪事實應依證據認定之，無證據不得認定犯罪事實；又
    不能證明被告犯罪者，應諭知無罪之判決，刑事訴訟法第
    154 條第2 項、第301 條第1 項分別定有明文。次按認定不
    利於被告之事實，須依積極證據，苟積極證據不足為不利於
    被告事實之認定，即應為有利於被告之認定，更不必有何有
    利之證據。再事實之認定，應憑證據，如未能發現相當證據
    ，或證據不足以證明，自不能以推測或擬制之方法，以為裁
    判之基礎。另告訴人之告訴，係以使被告受刑事訴追為目的
    ，是其陳述是否與事實相符，仍應調查其他證據以資審認。
    又被害人之陳述如無瑕疪，且就其他方面調查又與事實相符
    ，固足採為科刑之基礎，倘其陳述尚有瑕疪，則在未究明前
    ，遽採為論罪科刑之根據，即難認為適法（最高法院30年上
    字第816 號、52年台上字第1300號判例可資參照）。故在被
    害人指述被告涉嫌犯罪之場合，如經調查別無其他證據足證
    其指訴確與事實相符，則本於「罪證有疑、利於被告」之證
    據法則，即不得遽以其片面之指訴，擷為認定被告犯罪之唯
    一事證。末按刑法第302 條第1 項妨害自由罪名之成立，係
    行為人以私行拘禁或其他強暴、脅迫等非法方式，剝奪他人
    行動自由為成立要件，均合先敘明。
三、本件公訴人認被告李功皓涉有前揭妨害自由犯行，無非係以
    被害人乙○○之指訴，被告李功皓於偵查中之證述為其論罪
    依據。惟訊之李功皓堅決否認有何妨害自由犯行，辯稱：當
    日乙○○因攜放在身現金在伊住處遺失，2 人始發生口角及
    肢體衝突，伊有出手與乙○○互毆，但始終並無阻止乙○○
    離去之言語或行為，也沒有請在場友人毆打或限制乙○○行
    動的舉動，不能僅因其友人容身在旁即認定係意在監視乙○
    ○行動自由，又劉正華係林詩瀚聯繫到場，與伊並不相識，
    劉正華舉槍抵住乙○○同時，伊也嚇到，因有前科自覺事態
    嚴重，即將劉正華手槍壓下，不要讓槍對著乙○○，請林詩
    瀚將劉正華支開等語，經查：
（一）證據能力之意見：按被告以外之人於審判外之陳述，原則
      上不得作為證據，刑事訴訟法第159 條第1 項定有明文，
      查本件告訴人乙○○及劉正華、陳彥勳等人於警詢或偵查
      中供述均屬審判外陳述，渠於偵查中供述復未具結，被告
      李功皓對此證據能力復未同意或不予爭執，依上開規定，
      及同法第158 條之3 規定，均不得作為本件審理證據。又
      劉正華雖經本院通緝而未到庭，惟其同涉本件妨害自由犯
      行而為共同正犯，有被告李功皓間存有利害關係，公訴人
      亦未釋明其於警詢中陳述有何特別可信性，自不得僅以其
      通緝在案所在不明，即認其符合同法第159 條3 第3 款之
      情形，附此敘明。
（二）證人即被害人乙○○就本件事發經過固於本院審理中證稱
      ：伊與被告李功皓係朋友關係，因久未見面當日前往探訪
      ，約8 時許現攜帶現金不見，懷疑被告偷拿錢，2 人即發
      生爭執，被告一開始用手打，後來又拿椅子打伊頭、臉部
      ，伊均未還手，當時只有渠2 人及林詩瀚在場，但被告有
      打電話叫人來，先來2 人，再來3 人，期間伊被打退到牆
      壁旁時，被告2 、3 名友人坐在身旁顧著伊，伊會害怕，
      無法離去，後來劉正華於當日9 、10時許最後到場，就拿
      1 支手槍抵住伊頭部傷處，伊懾於槍，即低頭等語（本院
      審理卷一第147 頁以下）。
（三）惟查，當天乙○○發現所有現金遺失，而向被告李功皓質
      問後，有先下樓請管理員調錄影帶，並請求被告提出現金
      供其辨識，被告也有好言答稱幫忙查證，且以被告女友身
      體不適為由，要求乙○○先行離去，惟因乙○○正在氣頭
      上，2 人爭執不下之際，被告因此口出：「你如果不走要
      吵架，我就跟你吵架... ，給你時間叫人來」等語，乙○
      ○隨後有打電話向友人說伊在該處不能走等節，業經被告
      李功皓於交互詰問中，當庭詰問乙○○確認無訛（同卷第
      153~ 154頁），則以乙○○於發現現金遺失後，尚能自由
      進出該處下樓搜尋財物，又於2 人發生爭執後，亦能在被
      告面前得聽聞狀況下，未受干涉自行撥打電話向外求援等
      情狀觀之，乙○○人身自由在此時點以前並未遭任何拘禁
      或限制乙節，至為明確。
（四）乙○○固另證稱伊於當日9 、10時許，2 人爭執發生後至
      劉正華到場前，持續遭被告李功皓毆打，期間被告以電話
      聯繫之友人（陳彥勳等人）陸續到場後，將伊與被告拉開
      ，伊即靠到套房牆邊，當時門鎖著，被告友人2 、3 人在
      身旁顧住伊，伊有想要起身離開，因看到有人顧在門口，
      又縮坐回去等語（同卷第150 頁），而認李功皓友人有妨
      害其行動自由行為。惟查被告友人到場後，並未替被告助
      勢一同毆打乙○○，僅有拉開2 人動作，即在屋內分成2
      邊，也有人遞送衛生紙予伊擦拭傷處等節，亦經乙○○證
      述屬實（同卷第150 、154 、155 頁），其亦自稱從被告
      施暴後，到警察到場前，被告並無禁止其離去之言，也沒
      有留意聽到在場有人提及：「顧好乙○○不要讓他走」，
      其係因當時屋內被告友人多人在旁，害怕而不敢走等語（
      同卷第150 、154 、157 頁）。綜合上情，在場之被告李
      功皓或其他友人，並未以言語或其他積極舉動明示乙○○
      不准挪身走動或離開套房乙情，應可確定。雖乙○○係以
      被告友人多人在場為由，而認渠有監看之意，但亦言明被
      告等人並沒有抓住伊乙情明白（同卷第150 頁），此節亦
      與同時在場之證人林詩瀚到庭結證：「乙○○被打到躲在
      牆角，在旁有人拿衛生紙給他擦，被告到場友人只在排解
      誤會，之後在屋內喝酒、看電視，亦未聽到被告有叫友人
      看好乙○○阻止離開」等語（同卷第162 頁以下）及證人
      陳彥勳結證：當天早上8 、9 時許被告去電要伊過去，伊
      與李清旗等人到場後，是將被告與乙○○拉開，當時乙○
      ○佳在牆角等語（同卷第164 頁以下）大致相符，另佐以
      事發現場套房狀況，進入房門就是房間，空間大約7 、8
      坪，扣除雙人床、傢俱後，面積更小，被告友人到場後或
      坐或站，擠在套房裡等情，亦據被害人乙○○敘述在卷（
      同卷第152~154 頁），而在場之李功皓、林詩瀚及陳彥勳
      等8 人均為青壯男子，以眾人共處一室，室內留有空間有
      限，個人應僅有屈身之處，在場眾人併肩緊鄰，或坐或站
      ，並因乙○○位置緊靠牆壁，與門口隔有距離，有人近身
      坐立於乙○○身旁，而妨礙乙○○出入通道，因套房之內
      空間有限，此節應合於常情，自尚難以在場之人棲身相對
      位置，遽認渠等對被害人乙○○有以何種私行拘禁或相似
      程度之強暴、脅迫等方式，限制乙○○行動，並使乙○○
      達到喪失行動自由程度，乙○○逕憑此節認定在旁鄰座之
      被告友人「算是看著我」云云（同卷第156）， 此語僅屬
      其個人臆測之詞，尚難採認。是以，上開情狀既與本罪須
      以行為人有剝奪被害人行動自由之構成要件有間，尚難成
      立本罪。
（五）末查，乙○○另證述劉正華係最後到場之人，有拿槍抵住
      伊頭部，但不了解他與被告李功皓是何關係等語（同卷第
      151 頁），惟從乙○○指證之詞，並未指述被告李功皓與
      劉正華間在事前或事中如何謀議，或被告當場有何指示劉
      正華掏槍抵住自己私舉動，尚難遽認被告與劉正華間有妨
      害自由之共犯關係。再者，證人林詩瀚審理中復供述：在
      現場發生衝突前，劉正華有以電話相約見面一語（同卷第
      161 頁），足認劉正華確係經林詩瀚聯繫始行到場，而非
      基於與被告有妨害自由犯意聯絡而前來。另以乙○○審理
      中亦結證當時有人將槍搶下來，但沒有注意看是何人等語
      （同卷第151 頁），則被告李功皓辯稱：伊與劉正華素未
      相識，劉正華持槍當時，因事出突然，伊查覺事態嚴重，
      為免在自宅套房內發生事故，而將劉正華所持手槍拿下，
      並請林詩瀚支開劉正華等語，並核諸在場其他證人歷次警
      、偵訊筆錄亦未證述係他人奪槍化解僵局乙節，可見被告
      此開辯詞並非無據，亦合於情理。是而，被告既與劉正華
      先前並不相識，其於劉正華到場之際，已難預見劉正華實
      施上開舉動，復以其於劉正華持槍抵住乙○○行為中並有
      積極妨果行為，即難認定被告對劉正華持槍抵住乙○○頭
      部行為間，有何犯意聯絡或行為分擔，即無積極事證足以
      證明其與劉正華係妨害自由之共同正犯。
四、綜上所述，除被害人乙○○容疑之片面指述外，並無其他積
    極證據足資審認被告確有公訴人所指之犯行，揆諸前開說明
    ，尚不得遽以此指訴，採為認定被告犯罪之唯一事證，且本
    件事實樣態尚屬不能證明被告有以私行拘禁或其他非法剝奪
    他人行動自由行為，亦乏明證能認定被告就劉正華持槍抵住
    被害人行為有共同正犯關係，均已如上述，即不能以刑法第
    302 條罪刑相繩，應為被告無罪之諭知。
據上論斷，應依刑事訴訟法第301 條第1 項前段，判決如主文。
本案經檢察官林俊傑到庭執行職務。
中    華    民    國    95    年    3     月    23    日
                刑事第14庭    審判長法  官  蔡廣昇
                                    法  官  謝雨真
                                    法  官  林瑋桓
以上正本證明與原本無異。
如不服本判決，應於判決送達後10日內，向本院提出上訴狀。
中    華    民    國    95    年    3     月    23    日
                                    書記官  謝群育


司法院資訊處製作；財團法人民間司法改革基金會備份。
